【裁判字號】    95,台上,2985
【裁判日期】    951228
【裁判案由】    國家賠償
【裁判全文】
最高法院民事判決            九十五年度台上字第二九八五號
上  訴  人  振興印鐵製罐工廠股份有限公司
法定代理人  甲○○
訴訟代理人  張國雄律師
            張嘉真律師
            林峻立律師
被 上訴 人  桃園縣政府
法定代理人  乙○○
訴訟代理人  江松鶴律師
上列當事人間請求國家賠償事件，上訴人對於中華民國九十四年
一月十八日台灣高等法院第二審判決（九十三年度重上國字第一
七號），提起上訴，本院判決如下：
    主  文
原判決關於駁回上訴人請求被上訴人給付新台幣三千八百六十九
萬七千二百四十一元及自起訴狀繕本送達翌日（民國九十二年三
月二十日）起計付利息之上訴暨該訴訟費用部分廢棄，發回台灣
高等法院。
    理  由
本件上訴人主張：坐落桃園縣楊梅鎮○○段一二九五地號及一二
九九地號等二筆土地（下稱系爭土地）為伊所有，前參加桃園縣
富岡第一期農地重劃時遭被上訴人違反農地重劃條例第十一條之
規定，將之作為公共灌溉用途。嗣經提起訴願、再訴願，並向監
察院陳情後，被上訴人始於民國八十九年九月一日作成系爭土地
廢溜之決議，並於同年月七日通知伊。故伊於八十九年十月二日
與訴外人林永信就系爭土地簽訂之買賣契約書，乃約定以九十年
一月三十一日前取得系爭土地廢溜證明為其生效條件。惟伊於八
十九年九月十九日及同年十月五日先後申請核發系爭土地廢溜證
明，被上訴人卻遲至九十一年六月四日始指示所屬工務局核發，
致上開買賣契約書未能生效，因而使伊受有系爭土地出賣價格與
取得系爭土地總成本之差額新台幣（下同）三千八百六十九萬七
千二百四十一元之利益損失，伊於九十一年十一月二十七日以書
面請求被上訴人賠償，逾三十日未獲置理等情，爰依國家賠償法
第二條第二項之規定，求為命被上訴人如數給付，並自起訴狀繕
本送達翌日起計付法定遲延利息之判決（上訴人請求利息超過上
開起算日之部分，經原審判決其敗訴後，未聲明不服，已告確定
）。
被上訴人則以：伊自八十五年起邀集相關單位及人員，循協議價
購或以地易地方式處理，迄至八十九年八月七日止，共召開十一
次協商會議，嗣在無法提供適當土地易地及未能用適當價格購買
之際，只得於八十九年九月一日決定將系爭土地以廢溜方式處理
。而依水利法第四十六條之規定，廢溜程序應由上訴人向訴外人
台灣省石門農田水利會（下稱石門水利會）申請，待該會同意後
，再呈轉伊核准，則石門水利會遲至九十一年三月六日始表示同
意，且上訴人表示拒繳廢溜用地費用，故伊於同年六月二十七日
始行核准廢溜，自難謂有故意過失或怠於執行職務之情事。況系
爭土地迄今仍為上訴人所有，亦難認其受有如何之損害，且上訴
人以不相當之高價出賣該等土地之買賣契約，並屬不實。又上訴
人輾轉向訴外人黃慶讚買受系爭土地時，已知系爭土地有廢溜之
訴願事實，無論自斯時起或自七十五年十月二十七日損害發生時
起算，上訴人之國家賠償請求權均罹於時效而消滅等語，資為抗
辯。
原審維持第一審就上開部分所為上訴人敗訴之判決，駁回其上訴
，係以：上訴人主張系爭土地為其所有，前參加桃園縣富岡第一
期農地重劃時遭被上訴人劃為公共灌溉溜地，嗣經提起訴願、再
訴願後，被上訴人始於八十九年九月七日函送該等土地決定廢溜
之會議紀錄予上訴人，並說明已完成階段處理，尚餘細節仍待水
利單位協助之事實，為被上訴人所不爭執，且有訴願決定書及桃
園縣政府函文等件可證，固屬真實。然查系爭土地原係供石門水
利會轄區內四十二公頃農田灌溉用之和興分渠第四三號池，經內
政部撤銷該等土地之重劃處分後，被上訴人自八十五年間起，即
邀集上訴人及相關單位、人員協商後續處理方式，因和興分渠第
四三號池下游農民，需該池灌溉以利耕作，乃循協議價購及以地
易地方式辦理，經十餘次協商結果，先以桃園縣龍潭鄉○○○段
三０四地號土地與系爭土地交換，但因桃園縣龍潭鄉公所報請徵
收上開三０四地號土地，致未能完成此以地易地之協商。嗣改以
協議價購方式解決，則因價購條件未趨一致而無法成立。被上訴
人乃決議系爭土地以廢溜辦理，廢溜之相關替代方案由水利單位
依水利法暨相關法令儘速執行，有桃園縣政府函及自八十五年起
至八十九年止之歷次協調會紀錄足憑，可見被上訴人對於系爭土
地是否廢溜抑採其他替代方案，自八十五年起即邀集相關單位及
人員積極協商，以謀解決，並無上訴人所謂再訴願決定後曠時三
年餘猶未處理之情事。又監察院八十六年一月十四日之調查報告
，並未排除以地易地之解決方式，而被上訴人自監察院調查時起
，確已竭力於系爭土地應否廢溜或予以改善之後續處理，則被上
訴人對於監察院調查報告立即廢溜之內容亦無怠於執行之情事。
再者，石門大圳灌溉區內私人所修築之池塘，仍屬水利法第四十
六條所定之水利建造物。其建造、改造或拆除應報主管機關核准
，有經濟部水利署九十三年六月一日函可稽。至刑事判決則係就
上訴人之法定代理人是否成立犯罪加以認定，並不能據以謂蓄水
灌溉用之系爭土地非屬上開法條之建造物。而被上訴人核准系爭
土地廢溜，依證人即石門水利會八德工作站站長邱顯達所為之證
言，既應經石門水利會同意，則被上訴人將上訴人之核發廢溜證
明申請，轉請石門水利會表示意見，因該會遲至九十年七月四日
始函覆同意解除限制，致不能於九十年一月三十一日前核發廢溜
證明予上訴人，自難謂被上訴人怠於核發廢溜證明。況上訴人申
請系爭土地廢溜既經被上訴人核准，依台灣省政府七十年二月十
四日七０府建水字第一０四三０四號函及經濟部水利署前開函暨
邱顯達之證詞，上訴人即有繳交用地費之義務，而上訴人不願繳
交，則被上訴人遲未核發廢溜證明，應係上訴人拒不配合相關手
續所致。綜上所述，上訴人主張被上訴人故意過失怠於執行職務
云云，為不可採。次查上訴人並未能舉證證明被上訴人須於九十
年一月三十一日前核發系爭土地廢溜證明，且上訴人與訴外人林
永信就該等土地訂立買賣契約書時，非但明知廢溜證明尚未核發
，亦不知被上訴人何時核發，則該買賣契約書因逾期未取得廢溜
證明而無效，應不能歸責於被上訴人。又系爭土地自上訴人訂立
上開買賣契約書時起，迄未跌價，縱有跌價之情事，亦可能再漲
價，而該等土地既仍為上訴人所有，即難認其實際受有如何之損
害。從而上訴人依國家賠償法第二條第二項之規定，請求被上訴
人給付三千八百六十九萬七千二百四十一元並加付法定遲延利息
，要屬無據，不應准許等詞，為其判斷之基礎。
惟查監察院八十九年十月三日內政及少數民族委員會第三屆第四
十一次會議邀許代縣長（被上訴人前法定代理人）及石門水利會
會長說明均同意以廢溜處理（原審卷七四頁），且石門水利會九
十年七月四日石農管字第二八九九號及九十一年三月六日石農管
字第０九六一號函，亦均於說明欄記載被上訴人前法定代理人許
應深應監察院之邀請，於八十九年十月三日率同相關主管（含石
門水利會）參加該院內政及少數民族委員會第三屆第四十一次會
議提出說明並接受質詢，會議決定系爭土地以廢溜處理等意旨（
原審卷八０至八三頁），則被上訴人嗣後核准系爭土地廢溜，是
否尚須經石門水利會同意，即非無疑。倘被上訴人核准系爭土地
廢溜無須再經石門水利會同意，由監察院八十九年十月九日函請
被上訴人於文到二個月內回復系爭土地以廢溜方式處理之辦理結
果以觀（見原審卷七五、七六頁之監察院院台內字第八九一九
００六三一號函），被上訴人似應於收到該函後二個月內核發系
爭土地廢溜證明。而被上訴人既至九十年九月三日止尚未核准系
爭土地廢溜（見原審卷八四頁之被上訴人九十年九月三日九十府
工水字第四０七九九０號函），上訴人即尚無繳交用地費之義務
。從而上訴人主張被上訴人怠於執行職務，致未能於九十年一月
三十一日前核發系爭土地廢溜證明，是否全不可採，自有再推求
之餘地。又系爭買賣契約倘屬真實，則該契約因被上訴人之上開
過失致未能生效，雖系爭土地仍屬上訴人所有，但系爭土地之價
值，於上開契約失效時之價格若未達買賣總價九千九百十五萬七
千五百元，則其間差額能否謂非上訴人所失之利益，亦值斟酌。
乃原審未遑審究上開各項事證，遽以前揭理由，而為上訴人不利
之判決，不免速斷。上訴論旨，指摘此部分之原判決為不當，求
予廢棄，非無理由。
據上論結，本件上訴為有理由。依民事訴訟法第四百七十七條第
一項、第四百七十八條第二項，判決如主文。
中    華    民    國  九十五  年   十二   月  二十八  日
                      最高法院民事第六庭
                          審判長法官  許  朝  雄
                                法官  謝  正  勝
                                法官  鄭  玉  山
                                法官  吳  麗  女
                                法官  袁  靜  文
      本件正本證明與原本無異
                                      書  記  官
中    華    民    國  九十六  年    一    月   十一   日
                                                      Ｅ


司法院資訊處製作；財團法人民間司法改革基金會備份。
